【裁判字號】    98,易,168
【裁判日期】    981030
【裁判案由】    妨害名譽
【裁判全文】
臺灣士林地方法院刑事判決               98年度易字第168號
公  訴  人  臺灣士林地方法院檢察署檢察官
被      告  丙○○
上列被告因妨害名譽案件，經檢察官經檢察官聲請以簡易判決處
刑（97年度偵字第12315 號），本院內湖簡易庭認不宜以簡易判
決處刑（98年度湖簡字第40號），移由本院改依通常程式審理並
判決如下：
    主  文
丙○○犯誹謗罪，處拘役拾伍日，如易科罰金，以新臺幣壹仟元
折算壹日。
    事  實
一、丙○○因懷疑丁○○勾引其夫己○○，竟於民國97年8 月4
    日20時50分許，偕同己○○、其母乙○○及其女庚○○、賴
    韻安、賴韻雅，前往丁○○位於臺北市○○區○○路217 號
    3 樓住處（侵入住宅部分，另經臺灣士林地方法院檢察署檢
    察官為不起訴處分），質問丁○○為何知道其所不知之己○○手機號碼，雙方因而發生口角，嗣到場處理之員警請雙方
    至派出所詳談，丙○○竟於同日21時許，在屬於公眾得出入
    場所之臺北市政府警察局北投分局光明派出所（下稱光明派
    出所）內，基於散布於眾之誹謗犯意，向在場之不特定人傳
    述涉及丁○○私德之「丁○○到處勾引人家老公，破壞不少
    家庭，她家佈置成卡拉OK俱樂部的樣子，就是要勾引人家老
    公」等語，足以毀損林美秀之名譽。
二、案經丁○○訴由臺北市政府警察局北投分局報告臺灣士林地
    方法院檢察署檢察官偵查起訴。
    理  由
壹、證據能力部分：
一、按被告以外之人於檢察事務官、司法警察調查中所為之陳述
    ，原則上不具證據能力，然依刑事訴訟法第159 條之2 規定
    ，若其與審判中所為不符，且同時具備可信性與必要性二例
    外之要件時，得採為證據。準此，被告以外之人雖於警詢中
    陳述，然並未於審判中到庭證述，因無由從比對供述內容，
    核與上開要件不符，當無證據能力。本案告訴人即被害人丁○○前於警詢中對被告之指訴（見97年度偵字第12315 號卷
    第21頁至第26頁），並未於審判中以證人身分而為證述，該
    部分之指訴依法並無證據能力。
二、證人、鑑定人依法應具結而未具結者，其證言或鑑定意見，
    不得作為證據，刑事訴訟法第158 條之3 定有明文。同法第
    159 條之1 第2 項雖規定，被告以外之人於偵查中向檢察官
    所為之陳述，除顯有不可信之情況者外，得為證據。惟該被
    告以外之人（含共同被告、共犯、被害人、證人等），於偵
    查中向檢察官所為之陳述，性質上仍屬傳聞證據（審判外之
    陳述），然因檢察官依法有訊問被告、證人及鑑定人之權，
    證人、鑑定人且須「具結」，而檢察官向被告以外之人所取
    得之陳述，原則上均能遵守法律規定，不致違法取供，其可
    信性極高，為兼顧理論與實務，因而規定除顯有不可信之情
    況者外，得為證據。從而被告以外之人於偵查中向檢察官所
    為之陳述，仍應依法具結，始有證據能力。告訴人係向司法
    警察機關或偵查機關申告犯罪事實而要求訴追之人，其於我
    國刑事訴訟法中，並非法定列舉之獨立證據方法，若以告訴
    人所陳親身經歷之被害經過，作為認定犯罪事實之依據時，
    乃居於證人之地位，亦即其證據方法為證人，必須踐行有關
    證人之證據調查程序，除非其有依法不得令其具結之情形，
    否則檢察官或事實審法院應命其具結，若依法應具結而未具
    結時，該告訴人有關被害事實之陳述，無證據能力，法院不
    得援其陳述作為判決之基礎。本案證人己○○為被告之配偶
    ，證人乙○○為被告之母，渠等於檢察官偵查中並未表示拒
    絕證言（見上開偵卷第52頁至第56頁），而其等向檢察官所
    為之陳述亦未經以證人身分而為具結，於法並無證據能力。
三、刑事訴訟法第159 條之1 第2 項規定：「被告以外之人於偵
    查中向檢察官所為之陳述，除顯有不可信之情況者外，得為
    證據」，此所稱「顯有不可信之情況」，即指關於檢察官取
    供程序，已經明顯違背程序規定，超乎正常期待，而無可信
    任，是判斷偵查中供述證據是否具有證據適格，應以該供述
    作成之客觀條件及環境，例如陳述人於陳述時之心理狀態是
    否健全、有無違法取供情事，是否出於陳述者之真意所為之
    供述，作為判斷之依據。又偵查中檢察官為蒐集被告犯罪證
    據，訊問證人旨在確認被告嫌疑之有無及內容，與審判期日
    透過當事人之攻防，調查證人以認定事實之性質及目的，尚
    屬有別。偵查中訊問證人，法無明文必須傳喚被告使之得以
    在場，刑事訴訟法第248 條第1 項前段雖規定：「如被告在
    場者，被告得親自詰問」，事實上亦難期被告有於偵查中行
    使詰問權之機會。此項未經被告詰問之被告以外之人於偵查
    中向檢察官所為之陳述，依刑事訴訟法第159 條之1 第2 項
    之規定，原則上屬於法律規定為有證據能力之傳聞證據，於
    例外顯有不可信之情況，始否定其得為證據。是得為證據之
    被告以外之人於偵查中所為之陳述，因其陳述未經被告詰問
    ，應認屬於未經合法調查之證據，並非無證據能力，而禁止
    證據之使用。此項詰問權之欠缺，非不得於審判中由被告行
    使以補正，而完足為經合法調查之證據。倘被告於審判中捨
    棄詰問權，或證人客觀上有不能受詰問之情形，自無不當剝
    奪被告詰問權行使之可言。本件告訴人即被害人丁○○、證
    人陳思騏、甲○○前於檢察官偵查中所為陳述，均經依法具
    結，亦無違法取供之情事，並無「顯有不可信之情況」，當
    有證據能力，其等於檢察官偵查中所為陳述，均屬合法調查
    之證據，可為本院判斷之依據。
貳、實體部分：
一、訊據被告丙○○固不否認於97年8 月4 日20時50分許，偕同
    其夫己○○、其母乙○○及其女庚○○等人，前往告訴人丁○○位於臺北市○○區○○路217 號3 樓之住處，並因細故
    發生口角，而為到場處理員警請雙方至光明派出所詳談之事
    實，惟矢口否認有於該派出所值班台後方傳述：「林美秀到
    處勾引人家老公，破壞不少家庭，她家佈置成卡拉OK俱樂部
    的樣子，就是要勾引人家老公」等足以詆毀丁○○名譽之言
    詞，並辯稱：伊當時係說「告訴人破壞我的家庭，我先生沒
    有回家」，而非「告訴人勾引人家老公，破壞人家不少家庭
    」，伊先生確係沒有回家，伊僅係陳述事實，沒有要誹謗告
    訴人丁○○名譽之意思云云，惟查：
    (一)告訴人丁○○與被告丙○○確曾於97年8 月4 日21時許，
      因細故爭吵而為員警請至光明派出所內詳談乙節，為被告
      所是認，而堪認定。
    (二)被告雖以上揭情詞置辯，惟業據證人即告訴人丁○○於偵
      訊中結證稱：甲○○員警按門鈴，說有人報案稱伊這裡有
      糾紛，伊跟警察在講話時，就有人按門鈴，被告全家就一
      起進來，被告丙○○就叫己○○坐在伊家椅子上，伊有請
      他們離開，但他們不離開，被告丙○○就說要打電話給伊
      老公，說伊在這邊勾引男人，因為他們一直罵，伊受不了
      ，才叫警察把他們帶走。被告丙○○在警察局罵伊「到處
      勾引人家老公，破壞不少家庭」、「她家佈置成卡拉OK
      的樣子，就是要勾引人家老公」，當時派出所員警在交接
      班，有20幾個人在那裡等語（見上開偵卷第45頁至第46頁
      ）；證人即員警陳思騏於偵查、本院審理時結證述：伊在
      警局做筆錄時有聽到被告丙○○罵丁○○「你這個女人到
      處勾引人家老公，破壞不少家庭」，丁○○也有回罵被告
      ，你這個瘋女人，不要亂講話、於97年8 月4 日晚上9 時
      許，當時光明派出所很吵，被告進來時情緒很不穩，之後
      丁○○進派出所時，被告就很不客氣的罵她說「你這個女
      人勾引人家老公，破壞很多家庭」，被告講這些話的地點
      是在值班台後面的辦公桌。當時在場的人蠻多的，應該當
      時有4 位至5 位，因為剛好是員警交接班時間。員警是9
      點交接班，伊記得該時剛上班才進去派出所，聽到被告進
      來就開始罵人。值班台後面，同事與民眾都可以自由進出
      等語（見上開偵卷第62頁、本院卷第34頁至第35頁）；證
      人甲○○於偵訊時結證稱：被告丙○○一進門後就對著乙○○指著丁○○說「就是這個女人，妨害人家家庭，誘拐
      人家老公」，伊在警局做筆錄時有聽到被告丙○○罵丁○○「你這個女人到處勾引人家老公，破壞不少家庭」，也
      有聽到丁○○回罵被告丙○○瘋女人，派出所裡在場很多
      人都聽到，罵的地點是在派出所裡值班台後面，任何民眾
      都可以進出等語明確在卷（見上開偵卷第60頁至第61頁）
      。經核證人陳思騏、甲○○就案發經過及所見所聞，與告
      訴人丁○○上開所述相符，並無何矛盾齟齬之處，且證人
      陳思騏、甲○○於偵訊、審理中所陳，皆經渠等具結在卷
      ，渠等與被告亦無夙怨，自無甘冒偽證之重罪，就被告不
      利部分做虛偽陳述。雖證人甲○○於本院審理時到庭作證
      ，就案發當天是否曾聽見被告罵告訴人「到處勾引人家老
      公，破壞家庭」乙節，證稱：伊現在不記得。「卡拉ok」
      伊很清楚印象中有這句話，「勾引人家老公」這句話伊不
      記得在派出所內有聽到。伊不會亂講，確實就是印象沒有
      那麼深刻。伊都是依實際上聽到、見到的做陳述，對於派
      出所那一段印象比較淺，不是伊故意維護被告，是因為現
      在忘記了，伊不敢亂講，但上次偵查出庭時，伊是照實去
      陳述等語（見本院卷第30頁、第33頁），與其於偵訊時所
      述顯不相符（見上開偵卷第52頁至56頁）。本院審酌證人
      甲○○之偵訊筆錄距離案發時點較近，其於本院審理時復
      表示：伊沒有意思要維護被告，伊當時在檢察官面前所為
      的陳述是實在等語（見本院卷第29頁），當認其於偵訊時
      之證述與審判中相較，顯然記憶較新鮮且未受外力干擾，
      而具有較高之憑信性，本院自得本於經驗法則及論理法則
      ，作合理之比較而為取捨、判斷，附此敘明。
    (三)再被告雖質以告訴人與2 位證人私交甚篤，辯稱有位警官
      告知證人常被邀請至告訴人的卡拉OK吃喝玩樂云云，惟告
      訴人與證人之關係至多僅為派出所志工及員警，非近親、
      亦非至交，即便證人坦認私下曾與其他員警至告訴人住處
      聚會，證人亦無因此而獲有利益，當無可能甘涉刑典之險
      ，且被告雖言之鑿鑿，卻未能提出該名警官之真實姓名年
      籍等相關資料以供本院查證，僅憑空言影射證人證詞之證
      明力有瑕疵，本院自不得以此即遽認證人之詞不足採信。
    (四)被告之母乙○○、女兒庚○○、配偶己○○雖於本院審理
      時皆結證稱，渠等於派出所內未曾聽聞被告有說上揭詆毀
      告訴人名譽之語句，惟證人乙○○證稱：伊沒進去到裡面
      即被告與警察講話之位置，伊只是在門口走來走去、看來
      看去，伊有跟親家母坐在沙發上，沒有走到伊女兒跟告訴
      人的地方，伊不知道她們在警察那邊做什麼。當時3 個外
      孫都在旁邊，沒有進去派出所，都在外面。（後改稱）外
      孫有進去派出所，是警察帶她們進去的，喝茶、吃東西之
      類，但也是走來走去等語（見本院卷第37頁至第42頁）；
      證人庚○○證稱：伊進入派出所後，伊與2 個妹妹坐在派
      出所靠門口沙發處，只有去廁所才有起來走動，之後有出
      去找爸爸。原本爸爸有在場，但之後就不見，所以伊出去
      找。伊有離開派出所前往北投明德捷運站附近找奶奶，後
      來回到派出所爸爸就不在了，伊才又出去找爸爸，之後就
      只有伊與奶奶在派出所。離開派出所的時間與回到派出所
      的時間大約20至30分鐘之間，伊離開派出所時，告訴人已
      經到派出所等語（見本院卷第42頁至第47頁）；證人己○○證稱：當天伊與被告一起前往派出所，去之後就坐在派
      出所靠近門口旁邊提供的座位，後來告訴人有來，但被告
      與告訴人事情沒有講完伊就離開了。伊知道她們在講話，
      但完全聽不清楚她們在講什麼，當時環境很吵，而且那麼
      久了，伊也忘光了等語（見本院卷第62頁至第72頁）。觀
      諸證人乙○○、證人庚○○、證人己○○皆為被告之親屬
      ，礙於私情，渠等為證人時，就案發經過所為之陳述，難
      免摻有不欲被告受刑事訴追處罰之私心，而有避重就輕之
      嫌，縱渠等願立於證人地位具結而為證述，其供述證據之
      證明力仍較與被告無利害關係之一般證人之陳述為薄弱。
      再證人乙○○、庚○○、己○○於前開證述中皆坦承，其
      等非自始至終皆陪伴於被告及告訴人之側，或有中途離開
      派出所者，或有嗣後離開派出所者，亦有雖處於派出所但
      未仔細聆聽者，渠等皆未就被告與告訴人間相互爭吵之詞
      完整聽聞，顯有漏聽之虞，故渠等所為之證述均不足作為
      被告有利之認定。
    (五)按侮辱與誹謗，雖同在侵害個人之名譽，但實不相同，舉
      凡未指定具體事實，而僅為抽象之謾罵者，為侮辱；反之
      ，如對於具體之事實，有所指摘，而提及他人名譽者，則
      為誹謗，司法院30年院字第2179號解釋意旨參照。又刑法
      第310 條誹謗罪之成立，必須意圖散布於眾，而指摘或傳
      述足以毀損他人名譽之具體事實，倘僅抽象的公然為謾罵
      或嘲弄，並未指摘具體事實，則屬刑法第309 條第1 項公
      然侮辱罪範疇（最高法院86年度台上字第6920號刑事裁判
      要旨參照）。查被告所為之上開言詞，衡諸其所揭露之文
      義，其內容已逸出抽象之謾罵或嘲弄，而係具體指明告訴
      人係屬何種人格特質之人，故揆諸上開司法院解釋意旨及
      最高法院判決要旨，被告所陳之上開言詞，自屬已對於告
      訴人之人格特質「具體」指摘、傳述，而屬誹謗罪之構成
      要件所欲規範之對象。
    (六)綜上所述，被告雖否認有為本件之誹謗犯行，惟證人丁○○、證人甲○○、證人戊○○之證詞，已足認被告確有於
      公眾得出入之光明派出所值班台後方，以涉及告訴人私德
      之言語詆毀告訴人名譽，被告上開所辯，尚難採信，其犯
      行應堪認定。
二、核被告丙○○所為，係犯刑法第310 條第1 項之誹謗罪。爰
    審酌被告並無前科，素行尚稱良好，其因懷疑丈夫與告訴人
    曖昧導致家庭不睦，一時失慮，而為本件誹謗犯行，兼衡其
    生活情況、智識程度、犯後仍否認犯罪之態度及對於告訴人
    丁○○造成之名譽損失等一切情狀，量處如主文所示之刑，
    並諭知易科罰金之折算標準，以示懲儆。
據上論斷，應依刑事訴訟法第299 條第1 項前段、第310 條第1
項、第41條第1 項前段，刑法施行法第1 條之1 ，判決如主文。
本案經檢察官王巧玲到庭執行職務。
中    華    民    國    98    年    10    月    30    日
                  刑事第七庭法  官  高雅敏
以上正本證明與原本無異。
如不服本判決應於收受判決後10日內向本院提出上訴書狀，並應
應敘述具體理由。其未敘述上訴理由者，應於上訴期間屆滿後20
日內向本院補提理由書(均須按他造當事人之人數附繕本)「切勿
逕送上級法院」。
                            書記官  陳映羽
中    華    民    國    98    年    10    月    30    日
附錄本案論罪科刑法條
刑法第310條
意圖散布於眾，而指摘或傳述足以毀損他人名譽之事者，為誹謗
罪，處1 年以下有期徒刑、拘役或5 百元以下罰金。
散布文字、圖畫犯前項之罪者，處2 年以下有期徒刑、拘役或1
千元以下罰金。
對於所誹謗之事，能證明其為真實者，不罰。但涉於私德而與公
共利益無關者，不在此限。


司法院資訊處製作；財團法人民間司法改革基金會備份。
